【裁判字號】    98,重訴,106
【裁判日期】    981124
【裁判案由】    拆屋還地
【裁判全文】
臺灣桃園地方法院民事判決             98年度重訴字第106號
原      告  台灣省石門農田水利會
法定代理人  辛○○
訴訟代理人  彭成青律師
被      告  丙○○
訴訟代理人  辰○○○
被      告  甲○○
            癸○○
            庚○○
            乙○○
訴訟代理人  壬○○
被      告  戊○○
訴訟代理人  己○○
被      告  子○○
            寅○○
前2 人共同
訴訟代理人  卯○○
被      告  丑○○
            丁○○
            巳○○
上當事人間請求拆屋還地事件，於民國98年11月3日辯論終結，
本院判決如下：
    主  文
被告丙○○應將坐落桃園縣楊梅鎮○○段第三八一地號土地上如
附圖所示編號A 部分（面積五十點八平方公尺）之建物拆除，並
將土地返還予原告。
被告丙○○應給付原告新臺幣壹萬肆仟陸佰參拾元，及自民國九
十八年三月二十三日起至返還前開土地之日止，按月給付原告新
臺幣貳佰肆拾肆元。
被告甲○○應將坐落桃園縣楊梅鎮○○段第三八一地號及同段第
四一九地號土地上如附圖所示編號H 部分（面積八十二點四五平
方公尺）之建物拆除，並將土地返還予原告。
被告甲○○應給付原告新臺幣貳萬參仟柒佰肆拾陸元，及自民國
九十八年三月二十三日起至返還前開土地之日止，按月給付原告
新臺幣參佰玖拾陸元。
被告癸○○應將坐落桃園縣楊梅鎮○○段第三八一地號及同第第
四一九地號土地上如附圖所示編號J 部分（面積三十八點九五平
方公尺）之建物拆除，並將土地返還予原告。
被告癸○○應給付原告新臺幣壹萬壹仟貳佰拾捌元，及自民國九
十八年三月二十三日起至返還前開土地之日止，按月給付原告新
臺幣壹佰捌拾柒元。
被告庚○○應將坐落桃園縣楊梅鎮○○段第四一九地號土地上如
附圖所示編號N （面積三十四點六三平方公尺）之建物拆除，並
將土地返還予原告。
被告庚○○應給付原告新臺幣玖仟玖佰柒拾參元，及自民國九十
八年三月二十三日起至返還前開土地之日止，按月給付原告新臺
幣壹佰陸拾陸元。
被告乙○○應將坐落桃園縣楊梅鎮○○段第四一九地號土地上如
附圖所示編號L （面積三十三平方公尺）之建物拆除，並將土地
返還予原告。
被告乙○○應給付原告新臺幣玖仟伍佰零肆元，及自民國九十八
年三月二十三日起至返還前開土地之日止，按月給付原告新臺幣
壹佰伍拾捌元。
被告戊○○應將坐落桃園縣楊梅鎮○○段第四一九地號土地上如
附圖所示編號K （面積十一點七六平方公尺）之建物拆除，並將
土地返還予原告。
被告戊○○應給付原告新臺幣參仟參佰捌拾柒元，及自民國九十
八年三月二十三日起至返還前開土地之日止，按月給付原告新臺
幣伍拾陸元。
被告子○○應將坐落桃園縣楊梅鎮○○段第三八一地號、同段第
四四二地號、同段第四四三地號及同段第四四四地號土地上如附
圖所示編號O 、P 、S 、Q （面積共計八十三點一四平方公尺）
之建物拆除，並將土地返還予原告。
被告子○○應給付原告新臺幣貳萬肆仟伍佰玖拾捌元，及自民國
九十八年三月二十三日起至返還前開土地之日止，按月給付原告
新臺幣肆佰貳拾參元。
被告寅○○應將坐落桃園縣楊梅鎮○○段第三八一地號土地上如
附圖所示編號G （面積四十七點○二平方公尺）之建物拆除，並
將土地返還予原告。
被告寅○○應給付原告新臺幣壹萬參仟伍佰肆拾貳元，及自民國
九十八年三月二十三日起至返還前開土地之日止，按月給付原告
新臺幣貳佰貳拾陸元。
被告丑○○應將坐落桃園縣楊梅鎮○○段第三八一地號土地上如
附圖所示編號B （面積五十三點四六平方公尺）之建物拆除，並
將土地返還予原告。
被告丑○○應給付原告新臺幣壹萬伍仟參佰玖拾陸元，及自民國
九十八年三月二十三日起至返還前開土地之日止，按月給付原告
新臺幣貳佰伍拾柒元。
被告丁○○應將坐落桃園縣楊梅鎮○○段第三八一地號土地上如
附圖所示編號C （面積七十九平方公尺）之鐵網圍籬、如附圖所
示編號D （面積二十八點五五平方公尺）之紅色鐵皮屋、如附圖
所示編號E （面積二十點六五平方公尺）之黃色鐵皮屋及如附圖
所示編號F （面積一百三十八點五平方公尺）之黃鐵皮圍籬拆除
，並將土地返還予原告。
被告丁○○應給付原告新臺幣壹萬柒仟參佰伍拾玖元，及自民國
九十八年三月二十三日起至返還前開土地之日止，按月給付原告
新臺幣壹仟貳佰捌拾元。
被告巳○○應將坐落桃園縣楊梅鎮○○段第三八一地號土地上如
附圖所示編號I （面積六十六點九一平方公尺）之鐵皮暨水泥屋
，及坐落同段三八○地號土地上如附圖所示編號2 （面積十點零
一平方公尺）之鐵皮暨水泥屋、如附圖所示編號3 （面積二十三
點八七平方公尺）之菜園及如附圖所示編號4 （面積二十點四八
平方公尺）之鐵皮屋拆除，並將土地返還予原告。
被告巳○○應給付原告新臺幣壹萬參仟捌佰捌拾貳元，及自民國
九十八年三月二十三日起至返還前開土地之日止，按月給付原告
新臺幣伍佰捌拾肆元。
原告其餘之訴駁回。
訴訟費用由被告丙○○、甲○○、癸○○、庚○○、乙○○、戊○○、子○○、寅○○、丑○○、丁○○、巳○○分別負擔百分
之六、百分之十、百分之五、百分之四、百分之四、百分之一、
百分之十、百分之六、百分之七、百分之三十二、百分之十五。
    事  實  及  理  由
壹、程序事項：
一、被告丙○○、丑○○、丁○○經合法通知未於最後言詞辯論
    期日到場，且核無民事訴訟法第386 條所列各款情形，爰依
    原告之聲請由其一造辯論而為判決。
二、按訴狀送達後，原告不得將原訴變更或追加他訴，但擴張或
    減縮應受判決事項之聲明者，不在此限，民事訴訟法第255
    條第1 項第3 款定有明文。查原告原請求聲明被告丙○○等
    人（諾莉部分業經撤回）應將坐落在桃園縣楊梅鎮○○段38
    1 、401 、419 、442 及443 地號土地上無權占用之地上物
    分別拆除，並給付原告相當租金之不當得利等語，嗣經本院
    會同桃園縣楊梅鎮地政事務所勘查測量後，變更為依測量結
    果（並無被告占用401 地號之土地）請求被告等人就實際占
    用之地號、面積拆除地上物並返還土地及相當租金之不當得
    利，且追加請求被告子○○應將坐落於同段44 4地號如附圖
    S 所示面積之地上物拆除後返還原告、被告巳○○應將坐落
    於同段380 地號如附圖2 、3 、4 部分所示面積之地上物拆
    除後返還原告及該部分相當租金之不當得利，經核此情乃屬
    擴張其應受判決事項之聲明，亦應准許。
貳、實體部分：
一、原告主張：坐落於桃園縣楊梅鎮○○段380 、381 、419 、
    442 、443 、444 地號為伊所有，而被告丙○○、甲○○、
    癸○○、庚○○、乙○○、戊○○、子○○、寅○○、丑○○、丁○○、巳○○等11人無合法使用之權源，竟擅自分別
    占用系爭土地如附圖所示A 、B 、C 、D 、E 、F 、G 、H
    、I 、J 、K 、L 、N 、O 、P 、Q 、S 、2 、3 、4 部分
    土地，供作建築房屋使用至今（使用情形及面積詳如附表一
    所示），且被告丙○○、甲○○、癸○○、庚○○、乙○○
    、戊○○、丑○○、子○○、寅○○復不否認渠等為系爭建
    物、地上物之權利人，而分別占用系爭土地已逾5 年，而被
    告丁○○所陳述所占用部分係委託丑○○所搭建，及被告巳
    ○○既表示所占用部分係自行自他處搬來貨櫃屋居住於其上
    ，自仍認分別屬被告丁○○、巳○○所有。從而系爭土地既
    係遭被告丙○○等11人無權占用，自應由被告丙○○11人將
    如附圖所示各自占用部分拆除並回復原狀後，將系爭土地遭
    占用部分返還予原告。另被告丙○○等11人無權占有系爭土
    地期間顯無法律上原因而受有相當於租金之利益，致原告受
    有損害等語。爰基於民法第767 及第179 條之規定提起本訴
    ，並聲明請求：(一)、被告丙○○應將坐落桃園縣楊梅鎮○○
    段381 地號土地上如附圖所示編號A （面積50.8平方公尺）
    之地上物拆除並將土地返還原告，被告丙○○應給付原告新
    臺幣（下同）48,768元，及自民國98年3 月23日起至返還土
    地止，按月給付原告813 元。(二)、被告甲○○應將坐落桃園
    縣楊梅鎮○○段381 、419 地號土地上如附圖所示編號H （
    面積82.45 平方公尺）之地上物拆除並將土地返還原告，被
    告甲○○應給付原告79,152元，及自98年3 月23日起至返還
    土地止，按月給付原告1,319 元。(三)、被告癸○○應將坐落
    桃園縣楊梅鎮○○段381 、419 地號土地上如附圖所示編號
    J （面積38.95 平方公尺）之地上物拆除並將土地返還原告
    ，被告癸○○應給付原告37,392元，及自98年3 月23日起至
    返還土地止，按月給付原告623 元。(四)、被告庚○○應將坐
    落桃園縣楊梅鎮○○段419 地號土地上如附圖所示編號N （
    面積34.63 平方公尺）之地上物拆除並將土地返還原告，被
    告庚○○應給付原告33,245元，及自98年3 月23日起至返還
    土地止，按月給付原告554 元。(五)、被告乙○○應將坐落桃
    園縣楊梅鎮○○段419 地號土地上如附圖所示編號L （面積
    33 平 方公尺）之地上物拆除並將土地返還原告，被告乙○○應給付原告31,680元，及自98年3 月23日起至返還土地止
    ，按月給付原告528 元。(六)、被告戊○○應將坐落桃園縣楊
    梅鎮○○段419 地號土地上如附圖所示編號K （面積11.7 6
    平方公尺）之地上物拆除並將土地返還原告，被告戊○○應
    給付原告11,290元，及自98年3 月23日起至返還土地止，按
    月給付原告188 元。(七)、被告子○○應將坐落桃園縣楊梅鎮
    ○○段381 、442 、443 、444 地號土地上如附圖所示編號
    O 、P 、S （面積共計8.01平方公尺）、Q （面積75.13 平
    方公尺）之地上物拆除並將土地返還原告，被告子○○應給
    付原告81,995元，及自98年3 月23日起至返還土地止，按月
    給付原告1,412 元。(八)、被告寅○○應將坐落桃園縣楊梅鎮
    ○○段381 地號土地上如附圖所示編號G （面積47.02 平方
    公尺）之地上物拆除並將土地返還原告，被告寅○○應給付
    原告45,139元，及自98年3 月23日起至返還土地止，按月給
    付原告752 元。(九)、被告丑○○應將坐落桃園縣楊梅鎮○○
    段38 1地號土地上如附圖所示編號B （面積53.46 平方公尺
    ）之地上物拆除並將土地返還原告，被告丑○○應給付原告
    51,322元，及自98年3 月23日起至返還土地止，按月給付原
    告855 元。(十)、被告丁○○應將坐落桃園縣楊梅鎮○○段38
    1 地號土地上如附圖所示編號C 、D 、E 、F （面積共計26
    6.7 平方公尺）之地上物拆除並將土地返還原告，被告丁○○應給付原告256,032 元，及自98年3 月23日起至返還土地
    止，按月給付原告4,267 元。(十一)、被告巳○○應將坐落桃園
    縣楊梅鎮○○段380 、381 地號土地上如附圖所示編號I （
    面積66.91 平方公尺）、2 、3 、4 （面積共計54.36 平方
    公尺）之地上物拆除並將土地返還原告，被告巳○○應給付
    原告116,613 元，及自98年3 月23日起至返還土地止，按月
    給付原告1,948 元之判決。
二、(一)、被告丙○○未於最後言詞辯論期日到場，惟就其先前所
    為陳述及與被告甲○○、癸○○、庚○○、寅○○則以：渠
    等分別於68年、70年、80年、88年、72年間向他人購入土地
    上之房屋，居住迄今等語；被告戊○○並以：伊於70餘年向
    他人購買土地上之房屋，居住迄今，不知道有占用原告土地
    ，原告亦未曾告知伊有占用，伊並無不當得利意圖等語；被
    告乙○○亦以：伊於71年間在上開土地上自行建屋居住迄今
    等語；被告巳○○則另以：伊於96年4 月自他處搬來貨櫃鐵
    皮屋居住於其上，並陸續擴建至現在範圍等語，惟被告丙○○、甲○○、癸○○、庚○○、寅○○、戊○○、乙○○及
    巳○○均稱縱使認有不當得利，原告所請求金額亦過高，請
    求酌減等語，資為抗辯。(二)、被告子○○則以：伊係於88年
    3 月間向原住戶王師根先生購買房屋，王師根於上址建屋迄
    今30餘年，當時原告為安置榮眷而允許住戶舉建使用，並編
    有門牌號碼、且配予水、電，無一不合，伊未曾改建，何來
    占用原告土地可言，且財政部地價稅每年每平方公尺約3.83
    元，原告竟要求伊繳交高達192 元，相差50多倍，且追溯期
    竟長達5 年，況若政府因公用徵收，會給予地上物補償金，
    今原告分文不補償，顯不合理等語，資為抗辯，而聲明：原
    告之訴駁回。(三)、被告丑○○則未於言詞辯論期日到場，亦
    未提出書狀作何聲明或陳述。(四)、被告丁○○雖未於言詞辯
    論期日到場，惟就其先前所為陳，則辯稱：伊並未在上址蓋
    屋使用，只是於97年2 月1 日請丑○○以籬笆圍起來，至97
    年4 月即未再使用等語，亦聲明求為駁回原告之訴。
三、兩造爭執及不爭執事項：
(一)、不爭執部分：
  1.坐落於桃園縣楊梅鎮○○段380 、381 、419 、442 、443
    、444 地號之土地均為原告所有，並有土地登記謄本為證（
    附於原告98年11月3 日當庭提出之變更訴之聲明狀）。
  2.被告乙○○於71年間自行建造如附圖L 所示所屬之建物，被
    告巳○○則自行搬來貨櫃屋並陸續擴建如附圖I 、2 、3 、
    4 所示之地上物，被告丙○○、甲○○、癸○○、庚○○、
    戊○○、子○○、寅○○則分別於68、70、80、88、71、88
    及72年間向他人買受如附圖所示A 、H 、J 、N 、K 、O 、
    P 、Q 、S 及G 之建物，上開建物及地上物占用原告前述土
    地之情形及面積，業經本院會同桃園縣楊梅鎮地政事務所人
    員履勘現場，並有勘驗筆錄、複丈成果圖等件為證（見本院
    卷第61至66頁、第70至71頁）。
(二)、爭執部分：
  1.被告丑○○是否為如附圖B 所示建物所有權人或事實上處分
    權人？被告丁○○是否為如附圖C 、D 、E 、F 所示之建物
    之所有權或事實上處分權人？原告依民法第767 條所有物返
    還請求權之規定，請求被告丙○○、甲○○、癸○○、庚○○、乙○○、戊○○、子○○、寅○○、丑○○、丁○○、
    巳○○分別拆除如附圖A 、H 、J 、N 、L 、K 、O 、P 、
    Q 、S 、B 、C 、D 、E 、F 及I 、2 、3 、4 等地上物（
    詳如附表一及附圖所示）並返還土地，有無理由？
  2.原告依民法第179 條不當得利之規定，各請求被告丙○○等
    11人返還利益，有無理由？若有，原告得向被告丙○○等11
    人請求之金額各為若干？
四、法院之判斷：
(一)、原告得否依民法第767 條規定訴請各被告拆除地上物，返還
    土地部分？
  1.按所有人對於無權占有或侵奪其所有物者，得請求返還之。
    對於妨害其所有權者，得請求除去之，有妨害其所有權之虞
    者，得請求防止之，民法第767 條定有明文。又房屋拆除為
    一種事實上之處分行為，是未經辦理所有權第一次登記之建
    物，須有事實上處分權者始得予以拆除。本件如附圖所示B
    部分亦係丑○○於90年間自行搭建等情，業據被告丑○○配
    偶曾慧智於本院現場勘驗時陳明在卷，而被告丑○○則經合
    法通知均未到場爭執，而視同自認，則丑○○為該地上物之
    原始起造人，而為所有權人無訛。此外，如附圖所示C 、D
    、E 、F 部分之圍籬所圈示範圍及鐵皮屋則為被告丁○○自
    行出資購買材料，委請被告丑○○所搭蓋等語，此亦為前述
    曾慧智於本院現場勘驗時所證述明確，核與丁○○亦曾自陳
    委請丑○○搭蓋圍籬等語相符，自應認定丁○○為上開地上
    物之原始起造人，而為所有權人。至證人曾慧智雖於本院勘
    驗現場時曾稱被告丁○○已於97年間將如附圖所示C 、D 、
    E 、F 出賣予第三人邱先生等語，惟並無任何憑據，而被告
    丁○○本人於開庭時亦未曾提及於此，僅表示現未居住於上
    址，而經本院勘驗現場使用情形，如附圖所示C 、D 、E 、
    F 部分雜草叢生，似無人居住，亦有本院勘驗筆錄在卷可按
    ，尚不足認被告丁○○已有另將該建物之事實上處分權讓與
    其他人，附此敘明。
  2.按當人主張有利於己之事實者，就其事實有舉證之責任，民
    事訴訟法第277 條前段定有明文，故主張法律關係存在之當
    事人，應就發生該法律關係所須具備之特別要件事實負舉證
    責任。本件原告主張被告丙○○等11人未經其同意，擅自無
    權占有其所有之土地，於其上加蓋如附表一及附圖所示之情
    形及面積，而被告丙○○等11人雖均否認其情，惟始終均未
    能提出上開建物或地上物是否依法辦理保存登記、抑或有何
    合法占用原告所有之土地之正當權源以資抗辯，被告子○○
    僅以其建屋編有門牌、配予水電等情，認應推定當時係安置
    榮眷所允許建屋等語，尚難認已舉證證明其係有權占有。再
    者，被告乙○○、丑○○、丁○○、巳○○既各為上開建物
    原始起造人，而被告丙○○、甲○○、癸○○、庚○○、戊○○、子○○、寅○○則各為上開建物事實上處分權人，且
    迄今仍就該址繼續居住使用或建物仍占用原告土地，自屬直
    接占有人無訛，已如前述，故被告丙○○等11人確有無權占
    用原告上開土地如附表一、附圖所示情形及面積之事實，應
    堪採認。準此，原告本於所有權人地位訴請被告丙○○等11
    人各自拆除上開建物其中占用如附圖所示面積並將之回復原
    狀部分為有理由，應予准許。
(二)、原告得否請求各被告返還相當於租金之不當得利？及金額各
    若干為適當？
  1.按無法律上之原因而受有利益，致他人受有損害者，應返還
    其利益，民法第179 條定有明文。又依不當得利之法則請求
    返還不當得利，以無法律上之原因而受有利益，致他人受有
    損害為要件，故其得請求返還之範圍應以對方所受之利益為
    度，非以請求人所受損害若干為準，無權占有他人土地，可
    能獲得相當於租金之利益為社會通常之觀念，最高法院61年
    度台上字第1695號著有判例可參。經查，本件被告丙○○、
    甲○○、癸○○、庚○○、戊○○、乙○○、子○○、寅○○、丑○○分別自68年、70年、80年、88年、72年、70年、
    71年、88年、72年及90年間即已各自無權占有之原告所有之
    土地迄今，且至原告起訴時顯然均已無權占有超過5 年，業
    如前述，是原告自得依據不當得利之法律關係訴請被告丙○○、甲○○、癸○○、庚○○、戊○○、乙○○、子○○、
    寅○○、丑○○分別給付起訴時，即98年3 月23日起回溯5
    年內相當於租金之不當得利，揆諸前揭說明，即屬有據。
  2.復查，而被告丁○○則稱其係自97年2 月1 日使用如附圖C
    、D 、E 、F 所示之部分等語，原告對此並未加以爭執，而
    被告巳○○抗辯其係於96年4 月間始自他處搬來貨櫃屋住於
    上開土地等語，原告除未加以爭執外，且亦以被告巳○○所
    稱自行搬來貨櫃屋等語作為認定被告巳○○為原始起造人等
    情，是認被告丁○○、巳○○辯稱係由斯時起始占用上開土
    地等節，堪信為真實。故原告本於不當得利之法律關係，請
    求被告丁○○及巳○○給付相當於租金之利益，應僅能自上
    開時間內計算為有理由，其餘則屬無據。至於被告丁○○另
    辯稱自97年4 月即撤出上開地上物等節，惟至本院實地勘驗
    時，上開地上物仍然存在並占用原告土地上如附圖所示C 、
    D 、E 、F 之面積，該地上物存在於土地之狀態即為占有，
    而屬利益，被告丁○○雖抗辯自97年4 月即未使用地上物等
    節，縱使屬實，亦無礙於原告請求其返還相當租金之不當得
    利，是其若被告丁○○認確已無使用上開無權占用之地上物
    之必要，自應主動將地上物拆除，使得免除其占用他人土地
    所得之利益。
  3.再者，建築房屋之基地租金，依土地法第105 條準用同法第
    97條規定，以不超過該土地申報價額年息百分之10為限，而
    該條所謂土地價額，依土地法施行法第25條規定係指法定地
    價而言，又法定地價依土地法第148 條規定，係指土地所有
    權人依土地法所申報之地價，在平均地權條例施行區域，當
    係指土地所有權人於地政機關舉辦規定地價或重新規定地價
    之時，於公告申報地價期間內自行申報之地價而言，未於該
    期間內申報者，則應以公告地價為其申報之地價。又基地租
    金之數額，除以基地申報地價為基礎外，尚須斟酌基地之位
    置、工商業繁榮之程度、承租人利用基地之經濟價值及所受
    利益等項，以為決定，並非必達申報總地價年息百分之10最
    高額，此亦有最高法院臺上字第3071號判例可資參照。經查
    ，上開桃園縣楊梅鎮○○段380 、381 、419 、442 、443
    及444 地號之土地，地目為水，位於台一線省道旁，省道與
    被告等人房屋間有一「水利圳」，交通雖尚稱便，惟社區為
    老舊住宅，無任何商業行為，附近有軍營，生活機能不佳及
    被告等11人占用部分之使用情況等情，業經本院勘驗在卷，
    則被告等11人就上開土地所受相當於租金之利益，以原告一
    律請求以申報地價年息百分之10計算，且未提出任何參酌依
    據，本院認為確屬過高，應以各該占用土地之申報地價年息
    百分之3 計算為適當。而依卷附地價第二類謄本所示，桃園
    縣楊梅鎮○○段380 地號土地自93年1 月申報地價為1,920
    元/ 平方公尺，嗣自96年1 月起調高為1,936 元/ 平方公尺
    ，同段443 地號土地自93年1 月申報地價為1,920 元/ 平方
    公尺，嗣自96年1 月亦調高為2,050.4 元/ 平方公尺，而同
    段381 、419 、442 、444 地號土地則自93年1 月迄今申報
    地價則均為1,920 元/ 平方公尺，爰就原告得分別向各被告
    請求相當於租金之不當得利數額與利息分述如下（元以下均
    四捨五入）：
  被告丙○○所占用部分為桃園縣楊梅鎮○○段381 地號土地
    ，如附圖所示編號A 面積50.8平方公尺，則依此計算其自93
    年3 月23日起至98年3 月22日止，所受相當於租金之不當得
    利金額為14,630元（計算式：1,920 元×50.8×3%×5 ＝14
    ,630元），及自98年3 月23日起至返還土地止，按月給付原
    告244 元（計算式：1,920 元×50.8×3%÷12＝244 元）。
  被告甲○○所占用部分為桃園縣楊梅鎮○○段381 、419 地
    號土地，如附圖所示編號H 面積82.45 平方公尺，則依此計
    算其自93年3 月23日起至98年3 月22日止，所受相當於租金
    之不當得利金額為23,746元（1,920 元×82.45 ×3%×5 ＝
    23,746元），及自98年3 月23日起至返還土地止，按月給付
    原告396 元（計算式：1,920 元×82.45 ×3%÷12＝396 元
    ）。
  被告癸○○所占用部分為桃園縣楊梅鎮○○段381 、419 地
    號土地，如附圖所示編號J 面積38.95 平方公尺，則依此計
    算其自93年3 月23日起至98年3 月22日止，所受相當於租金
    之不當得利金額為11,218元（計算式：1,920 元×38.95 ×
    3% ×5＝11,218元），及自98年3 月23日起至返還土地止，
    按月給付原告187 元（計算式：1,920 元×38.95 ×3%÷12
    ＝187 元）。
  被告庚○○所占用部分為桃園縣楊梅鎮○○段419 地號土地
    ，如附圖所示編號N ，面積34.63 平方公尺，則依此計算其
    自93年3 月23日起至98年3 月22日止，所受相當於租金之不
    當得利金額為9,973 元（計算式：1,920 元×34.63 ×3%×
    5 ＝9,973 元），及自98年3 月23日起至返還土地止，按月
    給付原告166 元（計算式：1,920 元×34.63 ×3%÷12＝16
    6 元）。
  被告乙○○所占用部分為桃園縣楊梅鎮○○段419 地號土地
    ，如附圖所示編號L ，面積33平方公尺，則依此計算其自93
    年3 月23日起至98年3 月22日止，所受相當於租金之不當得
    利金額為9,504 元（計算式：1,920 元×33×3%×5 ＝9,50
    4 元），及自98年3 月23日起至返還土地止，按月給付原告
    158 元（計算式：1,920 元×33×3%÷12＝158 元）。
  被告戊○○所占用部分為桃園縣楊梅鎮○○段419 地號土地
    ，如附圖所示編號K ，面積11.76 平方公尺，則依此計算其
    自93年3 月23日起至98年3 月22日止，所受相當於租金之不
    當得利金額為3,387 元（計算式：1,920 元×11.76 ×3%×
    5 ＝3,387 元），及自98年3 月23日起至返還土地止，按月
    給付原告56元（計算式：1,920 元×11.76 ×3%÷12＝56元
    ）。
  被告子○○所占用部分，其中占用桃園縣楊梅鎮○○段381
    、442 、444 地號土地，即如附圖所示編號O 、P 、S ，面
    積共計8.01平方公尺），其中占用桃園縣楊梅鎮○○段443
    地號土地，即如附圖所示編號Q ，面積75.13 平方公尺，則
    依此計算其自93年3 月23日起至98年3 月22日止，所受相當
    於租金之不當得利金額為24,598元（計算式：1,920 元×8.
    01×3%×5 ＝2,307 元，1,920 元×75.13 ×3%×2.7753＝
    12,010元，2,050.4 元×75.13 ×3%×2.2247＝10,281元，
    2,307 元＋12,010元＋10,281元＝24,598元），及自98年3
    月23日起至返還土地止，按月給付原告423 元（計算式：1,
    920 元×8.01×3%÷12＝38元，2,050.4 元×75.13 ×3%
    ÷12＝385 元，38元＋385 元＝423 元）。
  被告寅○○所占用部分為桃園縣楊梅鎮○○段381 地號土地
    ，如附圖所示編號G ，面積47.02 平方公尺，則依此計算其
    自93年3 月23日起至98年3 月22日止，所受相當於租金之不
    當得利金額為13,542元（計算式：1,920 元×47.02 ×3%×
    5 ＝13,542元），及自98年3 月23日起至返還土地止，按月
    給付原告226 元（計算式：1,920 元×47.02 ×3%÷12＝22
    6 元）。
  被告丑○○所占用部分為桃園縣楊梅鎮○○段381 地號土地
    ，如附圖所示編號B ，面積53.46 平方公尺，則依此計算其
    自93年3 月23日起至98年3 月22日止，所受相當於租金之不
    當得利金額為15,396元（計算式：1,920 元×53.46 ×3%×
    5 ＝15,396元），及自98年3 月23日起至返還土地止，按月
    給付原告257 元（計算式：1,920 元×53.46 ×3%÷12＝25
    7 元）。
  被告丁○○所占用部分為桃園縣楊梅鎮○○段381 地號土地
    ，如附圖所示編號C 、D 、E 、F ，面積共計266.7 平方公
    尺，則依此計算其自97年2 月1 日起至98年3 月22日止，所
    受相當於租金之不當得利金額為17,359元（計算式：1,920
    元×266.7 ×3%×《1 ＋49/365》）＝17,359元），及自98
    年3 月23日起至返還土地止，按月給付原告1,280 元（計算
    式：1,920 元×266.7 ×3%÷12＝1,280 元）。
  被告巳○○所占用部分，其中占用桃園縣楊梅鎮○○段381
    地號土地，即如附圖所示編號I ，面積共計66.91 平方公尺
    ，其中占用桃園縣楊梅鎮○○段380 地號土地，即如附圖所
    示編號2 、3 、4 ，面積共計54.36 平方公尺，則依此計算
    自96年4 月1 日起至98年3 月22日止，所受相當於租金之不
    當得利金額為13,882元（計算式：1,920 元×66.91 ×3%×
    《1 ＋356/365 》＝7,631 元，1,936 元×54.36 ×3%×《
    1 ＋356/365 》＝6,251 元，7,631 ＋6,251 ＝13,882元）
    ，及自98年3 月23日起至返還土地止，按月給付原告584 元
    （計算式：1,920 元×66.91 ×3%÷12＝321 元，1,936 元
    ×54.36 ×3%÷12＝263 元，321 元＋263 元＝584 元）。
   4.綜上，原告所得請求被告丙○○等11人返還相當租金之不
     當得利，及自98年3 月23日起至被告丙○○等11人各自返
     還土地止，每月所受之損害金，於前述範圍內之請求為有
     理由，逾此範圍之請求則不應准許。
五、從而，原告依所有物返還請求權、所有權妨害除去請求權及
    不當得利之法律關係，請求：被告丙○○、甲○○、癸○○
    、庚○○、乙○○、戊○○、子○○、寅○○、丑○○、丁○○、巳○○等11人，應各自將如附表一及附圖所示A 、B
    、C 、D 、E 、F 、G 、H 、I 、J 、K 、L 、N 、O 、P
    、Q 、S 、2 、3 、4 部分之地上物拆除，並將土地返還予
    原告，暨各自應給付原告相當租金之不當得利，及均自98年
    3 月23日起至返還前開土地之日止，按月給付原告損害金，
    洵屬有據，應予准許。至原告逾此範圍之不當得利請求則無
    理由，應予駁回。
六、本件事證已臻明確，兩造其餘主張及舉證，經核與判決基礎
    不生影響，爰不另一一論述，附此敘明。
據上論結：本件原告之訴為一部有理由，一部無理由，依民事訴
訟法第79條、第85條第1項但書，判決如主文。
中    華    民    國    98    年    11    月    24    日
                        民事第三庭  法  官  陳筱蓉
上為正本係照原本作成
如對本判決上訴，須於判決送達後廿日內向本院提出上訴狀
中    華    民    國    98    年    11    月    25    日
                                    書記官  邱飛鳴
附表一：
┌───────┬───────────┬─────────────┬────────────┐
│    編號      │地上物有權處分人      │ 占用地號                 │ 使用面積及情形         │
│（對照附圖）  │                      │ （桃園縣楊梅鎮○○段）   │ （單位：平方公尺）     │
├───────┼───────────┼─────────────┼────────────┤
│    A         │丙○○                │ 381                      │ 50.08                  │
├───────┼───────────┼─────────────┼────────────┤
│    H         │甲○○                │ 381、419                 │ 82.45                  │
├───────┼───────────┼─────────────┼────────────┤
│    J         │癸○○                │ 381、419                 │ 38.95                  │
├───────┼───────────┼─────────────┼────────────┤
│    N         │庚○○                │ 419                      │ 34.63                  │
├───────┼───────────┼─────────────┼────────────┤
│    L         │乙○○                │ 419                      │ 33                     │
├───────┼───────────┼─────────────┼────────────┤
│    K         │戊○○                │ 419                      │ 11.76                  │
├───────┼───────────┼─────────────┼────────────┤
│    O         │子○○                │ 381                      │ 5.03                   │
├───────┼───────────┼─────────────┼────────────┤
│    P         │同上                  │ 442                      │ 2.11                   │
├───────┼───────────┼─────────────┼────────────┤
│    Q         │同上                  │ 443                      │ 75.13                  │
├───────┼───────────┼─────────────┼────────────┤
│    S         │同上                  │ 444                      │ 0.87                   │
├───────┼───────────┼─────────────┼────────────┤
│    G         │寅○○                │ 381                      │ 47.02                  │
├───────┼───────────┼─────────────┼────────────┤
│    B         │丑○○                │ 381                      │ 53.46                  │
├───────┼───────────┼─────────────┼────────────┤
│    C         │丁○○                │ 381                      │ 79（鐵網圍籬）         │
├───────┼───────────┼─────────────┼────────────┤
│    D         │同上                  │ 381                      │ 28.55（紅色鐵皮屋）    │
├───────┼───────────┼─────────────┼────────────┤
│    E         │同上                  │ 381                      │ 20.65（黃色鐵皮屋）    │
├───────┼───────────┼─────────────┼────────────┤
│    F         │同上                  │ 381                      │ 138.5（黃鐵皮圍籬）    │
├───────┼───────────┼─────────────┼────────────┤
│    I         │巳○○                │ 381                      │ 66.91（鐵皮、水泥屋）  │
├───────┼───────────┼─────────────┼────────────┤
│    2         │同上                  │ 380                      │ 10.01（鐵皮、水泥屋）  │
├───────┼───────────┼─────────────┼────────────┤
│    3         │同上                  │ 380                      │ 23.87（菜園）          │
├───────┼───────────┼─────────────┼────────────┤
│    4         │同上                  │ 380                      │ 20.48（鐵皮屋）        │
└───────┴───────────┴─────────────┴────────────┘
附圖：

司法院資訊處製作；財團法人民間司法改革基金會備份。
